【裁判字號】    99,建上,48
【裁判日期】    990928
【裁判案由】    給付工程款等
【裁判全文】
臺灣高等法院臺中分院民事判決          99年度建上字第48號
上  訴  人  台灣電力股份有限公司輸變電工程處中區施工處
法定代理人  丙○○
訴訟代理人  林易佑律師
被 上 訴人  森榮營造有限公司
法定代理人  乙○○
訴訟代理人  甲○○
            林彥志律師
            丁○○律師
上列當事人間請求給付工程款等事件，上訴人對於中華民國99年
4月16日臺灣臺中地方法院98年度建字第159號第一審判決提起上
訴，本院於99年9月14日言詞辯論終結，判決如下：
    主  文
上訴駁回。
第二審訴訟費用由上訴人負擔。
    事實及理由
壹、兩造之聲明
一、上訴人之上訴聲明
（一）原判決廢棄。
（二）上開廢棄部分，被上訴人於原審之訴駁回。
（三）第一、二審訴訟費用均由被上訴人負擔。
（四）如受不利之判決，上訴人願供擔保請准免為假執行。
二、被上訴人之答辯聲明
（一）上訴駁回。
（二）第一、二審訴訟費用由上訴人負擔。
貳、兩造之陳述
一、被上訴人於原審起訴主張略以：
（一）被上訴人於民國（下同）94年4月28日與上訴人簽訂「變
      電所土建設計施工統包工程採購承攬契約」，由被上訴人
      承攬中科臺中基地之變三用地（臺中市○○區○○路西側
      之山坡地）之「中科E/S土建設計/施工統包新建工程」（
      下稱系爭工程），並負責建築物及土木設施之設計、施工
      等工作，承攬契約總價為新臺幣（下同）7億1,200萬元。
      系爭工程於94年5月1日開工，於97年2月13日完工，於98
      年8月17日工程驗收合格，且上訴人於結算時已給付工程
      款總價771,155,797元。惟系爭工程於97年1月17日進行測
      試時，現場量測之接地電阻為1.14Ω，未達要求之0.25Ω
      目標值。上訴人乃要求被上訴人改善，然該接地電阻無法
      符合設計規範非可歸責被上訴人，上訴人指示被上訴人以
      「接地井」方式進行改善處理，所增加工程項目及費用之
      支出，自不應由被上訴人負擔，上訴人自應辦理合約變更
      ，並給付被上訴人相關工程費用。被上訴人爰依承攬報酬
      請求權向上訴人請求增加之工程及管銷費用共計8,207,35
      4元，包括：(1)增設接地井之處理費用6,994,610元（含接
      地鑿井施工費用4,440,700元、接地井增設銅帶設備費用
      2,259,260元、現場鑽井機組基座淤泥清運及復原費用294
      ,650元），(2)合約乙式計價項目調整費用224,445元（含
      工程安全衛生設施及管理費101,288元、品質作業執行費
      69,060元、環保作業執行費41,436元、其他施工作業費
      12,661元），(3)合約稅雜費調整費用597,473元，(4)營業
      稅390,826元。
（二）對上訴人抗辯之陳述：
  １、依工程契約第13條規定「一、工程變更：(一)如設計工作屬
      甲方需要或政府法令規章修改，經甲方書面通知後，須配
      合辦理變更，則由乙方檢送變更項目變更前已完成之書圖
      資料經甲方認定後依下式核計之。、、、(三)甲方因故必須
      變更部分服務內容時，得就服務事項或數量之增減情形，
      調整服務費用及工程期限。但已工作部分之服務費用，得
      參照相關規定核實給付。二、施工之變更：甲方如變更設
      計而增減本工程數量除另有規定者外乙方須依照辦理。其
      結算屬原契約訂價單（含經甲方核可之詳細價目表、單價
      分析表）之工程項目部分均依照本契約所訂單價計算增減
      ，相關項目如稅雜費以一式列計者，依變更總價與原契約
      總價比例增減；如有新增工程項目時，其單價以營建物價
      為依據，經由雙方協議補充單價，並以換文或雙方協議紀
      錄為憑。若有減少工程項目時，由甲方以書面通知、、、
      」，可知系爭工程契約與傳統之工程承攬契約並無不同；
      且最高法院90年度台上字第473號判決亦認定縱屬統包工
      程之責任施工仍非係由承包商負最終之責任。本件系爭屋
      外接地系統雖由被上訴人「責任施工」，惟工程實務上承
      包商於施工時均需依其業主所頒佈規範或圖說以為施作，
      而非任意設計或施工，故一旦有非可歸責於承包商之事由
      ，致施工成本增加時，業主並非單以「責任施工」即可免
      責。況被上訴人所為系爭工程屋外接地系統之設計及施工
      均係依據上訴人所頒佈施工統包設計準則「第拾參章變電
      所接地設計準則」及「變電所接地系統材料施工規範」為
      之。雖屋外接地系統契約特定規定一、2「本工程屋外接
      地系統採責任施工」，但後段亦規定「由乙方依第拾參章
      變電所接地系統設計準則及變更所接地系統材料施工規範
      設計施工」，而變更所接地設計準則第4.5.1、4.6.1及4.
      6.3規定「接地系統由接地網、接地棒及接地引線組成，
      接地網由縱向及橫向銅導線構成，導線之間距在屋外部份
      為8~10m屋內部份為6m以下。接地網線E/S使用100m㎡裸硬
      銅線，接地棒皆使用5/8"2400mm長」。採購圖說1/2冊第
      柒項變電所土建統包施工補充規範21接地網、接地線（第
      柒-10頁），其內容所敘述之接地網亦僅由接地線及接地
      銅棒所組成。另採購圖說1/2冊第拾項供給器材單中，對
      連接站（含兩座鐵塔）之接地系統材料中，對於連接站（
      含兩座鐵塔）之接地系統材料，由甲方提供接地銅棒8組
      ；而40M微波鐵塔由甲方供料提供接地銅板2組及裸銅線10
      0m㎡50KG。工程施工規範第16302章變電所電氣工程第3.3
      1節要求接地電阻值若不能達到時，應增加「接地銅棒數
      量」。於鐵塔基礎工程施工說明書細則第35頁接地設施
      之第5項，敘明「需改善接地設施之鐵塔，如加設四支接
      地銅棒後仍未達到要求時，應即報請甲方設計單位處理」
      。另變電所接地系統材料規範（規範編號：TSPD-MC-12-
      接地）亦指明本工程接地系統使用裸銅線及接地銅棒之材
      質及規格，並採熔接焊粉及焊模進行接地網之熔接。綜上
      ，有關系爭屋外接地系統之施作方式、材料規格、改善方
      式等均已由上訴人指定，被上訴人並無更改權利，被上訴
      人既已依接地系統設計圖及規定進行設計，其中接地網線
      使用100m㎡裸硬銅線約5,461M，接地棒皆使用5/8"2400mm
      長共159支，並經上訴人審查核准在案，如強令被上訴人
      依責任施工負責，顯非公平合理。
  ２、上訴人於招標時對於接地電阻之改善，既已於本工程合約
      圖說加以規定，即僅規定須增加接地銅棒進行改善，但依
      本工程基地現況之地質，無法僅利用增加接地銅棒及裸銅
      線進行改善，而需以接地井方式處理，且此既為上訴人之
      指示，其所增加之費用自不應由被上訴人負擔。因依契約
      特訂規定一、2雖規定「由乙方依第拾參章變電所接地系
      統設計準則及變電所接地系統材料施工規範設計施工，如
      設施後其接地電阻無法符合需求須改善時，其所增加之費
      用概由承商負擔甲方不另補償」，惟契約工程施工綱要規
      範第16302章變電所電氣工程所訂之改善方法亦明定限於
      「接地銅棒數量」之改善，則所謂改善之費用由承包商負
      責，應僅限於合約所述接地銅棒數量增加之費用由承包商
      負責，若以其他方式改善，非屬承包商負責範圍，否則不
      符政府採購法第6條規定之公共利益及公平合理原則，亦
      有民法第247條之1定型化契約條款因顯失公平而無效之適
      用。
  ３、另依現場實際施工改善結果，因現場之地質已超過上訴人
      招標前之預估值，依契約中所訂之「第拾參章變電所接地
      系統設計準則」及「變電所接地系統材料施工規範」接地
      銅棒之方式改善，根本無法達到契約之目標值0.25Ω，此
      觀上訴人於97年9月26日通知被上訴人將契約之接地系統
      目標值修訂為0.33Ω即明，由此可知上訴人所規範之施工
      方式或改善方式根本無法達到自行約定之標準值，益足證
      本件工程接地電阻值未達要求，非可歸責於被上訴人之責
      任施工。又上訴人於合約規定之接地電阻改善方法，未提
      及以接地井方式改善，致被上訴人投標時無法估列「接地
      井」改善之費用，卻要求被上訴人以接地井方式處理，上
      訴人既未盡告知責任，如以「責任施工」要求被上訴人以
      施作成本昂貴之接地井方式完成改善，將造成被上訴人須
      承擔無限之責任，自非公平。
  ４、又97年3月7日之檢討會議中，被上訴人已質疑系爭工程合
      約規定，上訴人亦表示可將此爭議另提送公共工程委員會
      爭議調解。但為配合系爭工程送電時程，避免延誤，始同
      意先配合上訴人送電時程，儘速提出接地改善施工計畫，
      再另行提出爭議調解，惟被上訴人於97年7月4日提出調解
      申請，因調解委員認雙方無法達成共識，而調解不成立，
      此即為何被上訴人於未達成協議前即先行進行改善工作之
      故。況被上訴人依上訴人指示方法施作改善後，仍無法有
      效改善電阻問題，上訴人於97年7月31日及8月7日再次召
      開接地電阻改善作業檢討會，仍要求被上訴人立即執行以
      接地井為後續接地電阻改善工作，足見以接地井為改善工
      作之方法，非單純係上訴人之建議。
  ５、系爭工程有關接地系統完成後，於測試中，未達目標0.25
      Ω，經過上訴人檢討後，修正目標值為0.33Ω，上訴人並
      有要求被上訴人以施作接地井方式為改善，被上訴人亦已
      完成施作接地井改善工程，被上訴人即得依系爭工程契約
      第13條第2項規定，請求上訴人辦理合約變更並給付被上
      訴人相關工程款。又系爭接地井改善工作屬新增工作，既
      係由上訴人指示施作，被上訴人業已完成並辦理驗收，自
      得請求上訴人給付該報酬。另按一般工程契約中所稱工程
      變更設計，通常係指工程工作內容或施工方法之變更，以
      及新增工作項目、刪減契約工作與數量增減等情形。在工
      程契約之履行過程中，若施工承包商所實際履行者，已異
      於其原所訂約承攬者，而業主又未依變更設計之程序，頒
      布變更命令，則對施工承包商而言，自非公平。因此，業
      主以非正式變更設計程序，指示施工承包商變更工作之情
      形，若其已實質變更工作之內容，且已造成承包商施工成
      本之增加，亦認得以所謂「擬制之變更」，請求業主就契
      約金額作合理之調整。本件被上訴人實際上係根據上訴人
      核准之接地改善施工計畫，為上訴人增加施作改良工作，
      雖未經上訴人辦理變更設計，亦有「擬制變更」之適用，
      上訴人仍應調整合約金額，並依民法第490條及第491條規
      定給付被上訴人此部分之施工費用，始為合理。
  ６、再者，被上訴人既依上訴人之工程位址地質參考資料及補
      充鑽探報告資料之地下水地等各項條件，及依合約規定進
      行接地系統設計，並經上訴人審查核准在案。於系爭工程
      測試時，卻因大自然地下水位變化，造成大地土壤含水量
      巨大差異，及地底下相關土壤條件改變，係屬雙方投標前
      無法事先預知之情事，此觀原規範接地系統僅需鑿深60M
      ，而嗣後改善工作竟需鑿深230M、250M甚至300M，足見已
      有情事變更之事實，上訴人應予以合理之補償。又被上訴
      人已依約於94年7、8月進行基地鑽探調查，完成現場勘查
      及地質調查，並依鑽探報告結果，進行接地設計及施工，
      且前項鑽探報告結果亦送請上訴人審查核定。是有關「地
      質補充調查及鑽探設計施工」費用，與被上訴人本項請求
      改善工作之費用並無關連。
二、被上訴人於本院補充陳述略以：
（一）系爭工程雖為統包工程，但仍得為工程之變更及價金之調
      整，此觀本工程契約第13條工程變更規定即明，是以系爭
      工程如有設計或施工之變更時，仍得視服務事項或數量而
      調整，上訴人以系爭工程為統包工程或責任施工，即得免
      除給付責任之論述，顯不足採。又上訴人主張於97年1月
      17日現場進行接地網之接地電阻測試，然未達規範目標值
      0.25Ω，屬施工瑕疵，應由被上訴人負責云云，惟依民法
      第496條瑕疵擔保責任免除之規定，本件有關系爭屋外接
      地系統之施作方式、材料規格，甚者連改善方式等均已由
      上訴人指定，被上訴人並無更改之權利，如令被上訴人負
      擔責任施工之責，顯非公平合理。
（二）本工程契約特定規定一、2之規定內容，明顯免除上訴人
      單方之責任，令被上訴人拋棄正當權利，而使原應由上訴
      人承擔之風險轉由被上訴人承擔，對被上訴人顯失公平，
      應依民法第247條之1規定，認此契約條款無效。且若由上
      訴人任意擴大解釋成任何改善方法均由承包商負責，不僅
      與政府採購法第6條公平合理原則相違，亦有民法第247條
      之1之適用。另上訴人未盡告知責任，卻以「責任施工」
      無限要求被上訴人以接地井方式完成改善，亦顯違政府採
      購法第6條規定之公共利益及公平合理原則，其指示以「
      接地井」方式改善，為被上訴人於投標時所無法估列之費
      用，若任由上訴人對合約之不當解釋，將造成被上訴人須
      承擔無限之責任，自非公平。
（三）上訴人提出預算書及被上訴人之投標標單，主張依系爭工
      程於投標前其內部之預算金額資料，其中於「土木工程費
      」項下原就列有「接地系統埋設費」一式共800萬元，詎
      被上訴人因自己認知不同或評估失誤，而於「變電所土建
      設計施工統包工程數量表」中，僅將「含接地系統（改善
      ）、台架基礎等」其他工程，總共估價為145萬元，故依
      據前開採購投標須知第十、(一)條規定，原應自行承擔其評
      估失誤之風險，不能要求上訴人額外給付或補償云云，參
      照民事訴訟法第447條規定，顯係未於原審提出之新攻擊
      方法，應予駁回。又上訴人所提之預算書並非契約文件，
      僅為上訴人內部資料，無從拘束被上訴人權利之行使。且
      依上訴人嗣後所提出招標公告之預算金額為「755,000,00
      0元」與預算書所列預算金額為「789,983,153元」顯不相
      同，其據此預算書與被上訴人投標金額相比，自無所據。
      再者，上訴人所提預算書上「接地系統埋設費」之項目，
      與被上訴人於「變電所土建設計施工統包工程數量表」上
      所列「其他工程」之項目，亦不相同，不得比附援引。
三、上訴人於原審答辯略以：
（一）系爭工程係包括設計及施工在內之統包工程，有別於僅以
      施工為承攬範圍之傳統包工程。而「本工程特訂規定」一
      、2.訂明：「本工程屋外接地系統採責任施工，由乙方依
      第拾參章變電所接地系統設計準則及變電所接地系統材料
      施工規範設計施工，如施設後其接地電阻無法符合需求而
      需改善時，其所增加之費用概由承商負責，甲方不另補償
      」；合約附件「中科E/S 345KV電纜線路附屬低壓機電設
      備工程規劃設計、供料及施工需求書」第壹、四、4.訂明
      ：「各接地網接地電阻值要求如下：連接站總和接地電阻
      （須有接地線引出）0.25Ω以下」；再依合約「變電所土
      建設計與施工統包設計準則」，其中第十三章「變電所接
      地系統設計準則」第4.8條訂明：「接地系統施工，承商
      應依本準則設計，設計圖經甲方審查合格後才可施工，因
      地質不同，將影響接地系統設施費用，廠商投標前需確實
      評估，且施工完竣應由承商向甲方提出接地電阻測試申請
      ，由台電實測接地電阻值，如測試值高於接地電阻目標值
      （Re），則接地系統由承商負責再做改善設計及施工」。
      是依據被上訴人所自行設計之接地系統，如經測試結果，
      其測試值高於接地電阻目標值，則相關接地系統改善工程
      之設計及施工，仍應由被上訴人負責辦理，上訴人依約不
      另補償或給付其因此所增加之費用。
（三）次依工程會委託研究之「政府採購爭議處理事件案源及問
      題類型分析」，其中第153頁有關「由廠商負擔風險及損
      失」之段落，亦揭明：「機關既已於招標前提供地質鑽探
      資料，且於工程數量表中估列補充地質調查費用，其風險
      應由廠商於投標時評估，其未予評估或評估失誤之風險應
      由廠商負擔。因而廠商自應承擔未合理估算之施工成本費
      用」。本件參照「採購投標須知」第十、(一)條原就訂明：
      「為估價正確，投標廠商應詳細研閱招標文件，並赴工地
      勘察，如需入山證時，應由投標廠商自行辦理。其所提出
      之投標書，將視為業已詳細瞭解工地現況及對主辦機關所
      提供之管線及鑽探資料已確實瞭解，對施工之工程與所用
      材料之性質、品質及數量均已認清，且對可能影響施工之
      有關天然災害及意外情況已有所認知及準備。、、、投標
      廠商若草率勘察工地，或未能或拒絕勘察工地，以致不能
      瞭解招標文件之內容及上述各注意事項時，不得藉詞推卸
      其應適當估計工程費用之責任。亦不得因未瞭解招標文件
      之內容，或未熟悉工地之特性，而請求補償。工地勘察費
      用由投標廠商自行負擔」。且本件工程費用，原就列有「
      地質補充調查及鑽探設計、施工」之費用在內，被上訴人
      自不得推諉其疏於探勘或合理評估施工成本之責任，或拒
      絕承擔其未合理評估或評估失誤之風險，被上訴人自不得
      請求上訴人給付系爭有關接地系統改善工程之費用。
（四）兩造間於97年3月7日就有關「接地電阻測試方式可行性檢
      討會」所達成之會議結論載明：「依承商鑽探報告及鄰近
      國安變更所接地井深度初步評估，建議需鑿4口接地井，
      深度約230m，僅提供參考」，該有關由上訴人建議以接地
      井方式進行改善工程，僅屬提供承商參考，實際改善方案
      仍應由被上訴人自行設計及提出，非被上訴人依上訴人指
      示施作接地井，該會議相關結論，應不足以改變有關接地
      系統之改善工程應由被上訴人自行設計及負責施工之契約
      規定，上訴人依約不另補償被上訴人因此增加費用之相關
      規定。
四、上訴人於本院補充陳述略以：
（一）有關系爭合約之相關約定是否顯失公平部分：
  １、本件被上訴人既承攬包括設計及施工在內之系爭工程，其
      所設計之接地系統，縱經按圖施工完成，如無法達到合約
      要求之接地電阻目標值，改善責任仍在被上訴人本身，要
      與一般傳統包之承攬人只要按圖施工完成無瑕即可免責之
      情形不同，無從責令定作人即上訴人另行支付相關之改善
      費用。又承攬人施設後，其接地電阻無法符合契約要求而
      需改善時，其所增加之費用概由承商負責等約定內容，原
      即符合現行民法有關承攬契約之瑕疵修補等規範意旨，乃
      原審竟認該等約定因顯失公平而無效云云，究有誤會。至
      承攬人依法應負之瑕疵修補責任，原不以具有可歸責之原
      因為必要，原判決以系爭工程於97年1月17日所測得之接
      地電阻為1.14Ω，未達合約要求之0.25Ω目標值，係不可
      歸責於被上訴人之原因為由，率認被上訴人並無施工瑕疵
      ，或相關約定顯失公平云云，亦有誤解。
  ２、本件為包括設計在內之統包工程，相關之工程設計工作，
      原屬承攬人承攬事項之一部分，合約中所列設計規範或設
      計準則，僅屬原則性之基本要求而已，承攬人所為設計內
      容並不以此為限。原判決指摘合約並未提及以接地井方式
      施作，故被上訴人自無更改施作方式之權利云云，亦屬誤
      會。
（二）有關本案是否適用情事變更原則部分：
  １、3依系爭工程於投標前台電公司內部之預算金額資料，其
      中「土木工程費」項下原就列有「接地系統埋設費」一式
      共800萬元，詎被上訴人因認知不同或評估失誤，而於「
      變電所土建設計施工統包工程數量表」中，僅將「含接地
      系統（改善）、台架基礎等」其他工程，總共估價為145
      萬元，依據前開採購投標須知第十、(一)條規定，被上訴人
      原應自行承擔其評估失誤之風險，不能要求上訴人額外給
      付或補償。進一步言，系爭工程為總價承攬，由被上訴人
      所提出並列為合約內容之前開「變電所土建設計施工統包
      工程數量表」所示，該部分接地系統之工程，包含改善費
      用在內，被上訴人共僅估列145萬元，此亦見有關接地系
      統及其改善，均乃合約明訂之工程項目，並非工程漏項；
      至被上訴人事後履約之結果，為其內部成本控管問題，究
      不得額外要求上訴人另行給付，徒失總價承攬之精神。且
      系爭工程自簽約日起迄至履約完成，並未發生任何足以影
      響履約公平之情事變更情形。原判決於毫無任何情事變更
      之情形下，率以情事變更為由，認定上訴人應增加給付該
      部分接地系統之改善費用，確有可議。
  ２、上訴人建議及促請被上訴人以接地井之方式進行接地系統
      之改善，原係出於善意，提供其他變電所工程之相關經驗
      以供被上訴人參考，實際改善方案仍應由被上訴人依合約
      規定自行設計及提出。參照被上訴人於進行系爭接地系統
      改善工程前向上訴人提出之「增設接地井施工計畫」第3
      頁內容，足證相關之設計及施工責任仍在被上訴人本身，
      是否採行上訴人之建議及據以提出相關之施工計畫，應由
      被上訴人自行衡量、斟酌。且兩造於97年3月7日就有關接
      地電阻測試方式可行性所達成之會議結論，其內容無非僅
      為上訴人就系爭工程有關瑕疵擔保請求權之行使而已。原
      判決以兩造間之多次會議磋商，認上訴人已指示被上訴人
      以接地井方式改善系爭工程，並促請被上訴人施作，認定
      被上訴人得依民法情事變更之規定，請求上訴人給付施作
      接地井改善工程之費用云云，亦有誤解。
參、得心證之理由
一、兩造經原審整理爭執與不爭執事項如下，茲採為裁判基礎（
    原審卷第124頁反面至第125頁）：
（一）不爭執事項
  １、被上訴人於94年4月28日與上訴人簽訂「變更所土建設計
      施工統包工程採購承攬契約」，由被上訴人承攬中科臺中
      基地之變三用地（臺中市○○區○○路西側之山坡地）之
      「中科E/S土建設計/施工統包新建工程」，總價為7億1,2
      00萬元。
  ２、系爭工程於94年5月1日開工，於97年2月13日完工，於98
      年8月17日工程驗收合格，且結算時上訴人給付工程款總
      價為771,155,797元。
  ３、系爭工程於97年1月17日進行測試，現場量測之接地電阻
      為1.14Ω，未達要求之0.25Ω目標值。兩造於97年3月7日
      就系爭工程提送之接地電阻測試方式可行性檢討會，達成
      會議結論：
    (1)本工程接地電阻值仍以台電綜合研究所之方法測試，請乙
      方（即被上訴人）依約執行，儘速提出改減方案，及積極
      進場執行有效之改善作業。
    (2)依承商鑽探報告及鄰近國安變更所接地井深度初步評估，
      建議需鑿4口接地井，深度約230M，僅提供參考。
    (3)實際改善方案請乙方提出改善計畫，內容應包括相關計算
      式、改善時程安排、接地井數量及位置、示意圖。
    (4)施工中請綜研所協助量測接地井之電阻值，惟承商應於1
      週前提出申請。
    (5)乙方同意先依本次結論辦理改善事宜。
  ４、系爭工程接地系統完成後，於測試中，未達目標0.25Ω，
      經過上訴人檢討後，修正目標值為0.33Ω，並有要求被上
      訴人改善，且被上訴人已施作接地井改善處理完工。
  ５、被上訴人就接地系統改善，另鑿4口接地井，井深分別為
      240M、250M、280M、300M深。
  ６、若認被上訴人有權請求施作接地井改善處理之工程款，其
      得請求增加之工程及管銷費用共計8,207,354元，包括(1)
      增設接地井之處理費6,994,610元（含地鑿井施工費用4,4
      40,700元、接地井增設銅帶設備費用2,259,260元、現場
      鑽井機組基座淤泥清運及復原費用294,650元），(2)合約
      乙式計價項目調整費用224,445元（含工程安全衛生設施
      及管理費101,288元、品質作業執行費69,060元、環保作
      業執行費41,436元、其他施工作業費12,661元），(3)合約
      稅雜費調整費用597,473元，(4)營業稅390,826元。
（二）爭執事項
      被上訴人得否請求上訴人給付施作接地井改善處理之工程
      及管銷費用？
肆、法院之判斷：
一、本件被上訴人主張：系爭工程於97年2月13日完工，於98年8
    月17日工程驗收合格，且結算時上訴人給付工程款總價為77
    1,155,797元；被上訴人已施作「接地井」改善處理完工，
    上訴人並未給付該接地井改善費用等情，有台灣電力公司輸
    變電工程處中區施工處結算驗收證明書附卷可稽（原審卷第
    28頁），並為兩造所不爭執，堪信為真實。
二、被上訴人主張：其依系爭合約規範設計施作接地系統後，因
    接地電阻未達合約要求之0.25Ω目標值；嗣依上訴人指示變
    更以「接地井」方式進行改善處理完成，所增加工程項目及
    費用之支出，上訴人應依系爭工程採購承攬契約第13條辦理
    合約變更並給付相關工程費用等語。上訴人抗辯：系爭工程
    契約為統包工程及責任施工，且「本工程特訂規定」一、2.
    明定如施設後其接地電阻無法符合需求而需改善時，其所增
    加之費用概由承商負責，上訴人不另補償等語。查：
（一）被上訴人承攬系爭工程係包括設計及施工在內之統包工程
      ，固為被上訴人所不爭執。惟依系爭工程採購承攬契約第
      13條工程變更規定「一、設計之變更(一)如設計工作因屬甲
      方需要或政府法令規章修改，經甲方（即上訴人）書面通
      知後，須配合辦理變更，則由乙方（即被上訴人）檢送變
      更項目變更前已完成之書圖資料經甲方認定後依下式核計
      之。、、、(三)甲方因故必須變更部分服務內容時，得就服
      務事項或數量之增減情形，調整服務費用及工程期限。但
      已工作部分之服務費用，得參照相關規定核實給付。」、
      「二施工之變更：甲方如變更設計而增減本工程數量除另
      有規定者外，乙方須依照辦理。其結算屬原契約訂價單（
      含經甲方核可之詳細價目表、單價分析表）之工程項目部
      分均依照本契約所訂單價計算增減，相關項目如稅雜費以
      一式列計者，依變更總價與原約總價比例增減；如有新增
      工程項目時，其單價以營建物價為依據，經由雙方協議補
      充單價，並以換文或雙方協議紀錄為憑、、、」（見原審
      卷第13、14頁）內容觀之，足見系爭工程如有設計或施工
      之變更時，仍得視服務事項或數量而調整，上訴人非可逕
      以系爭工程合約為統包工程或責任施工，而免除給付責任
      。
（二）依系爭工程採購承攬契約第7條契約文件之效力規定「本
      契約文件之一切規定得互為補充，如有牴觸、矛盾不符或
      不明確之處時，其適用之優先順序如下：一、招標公告、
      補遺（修正）文件。二、工程採購投標須知（含工程採購
      評選辦法、本工程特訂規定）。三、工程採購承攬契約條
      款。四、開標（比、議價）紀錄。五工程數量表（兼訂價
      單）、工程數量表說明。六、甲方提供規劃圖、設計圖（
      大比例尺圖者優於小比例尺圖者）。七、設計說明書。八
      、施工補充規範。九、本公司施工規範。十、乙方送審經
      甲方認可之設計圖。十一、甲方／工程師之解釋或一般工
      程慣例。十二、服務建議書」、「前項各類文件之修正案
      （或補充說明）優先於各該類原訂文件，同類修正案（或
      補充說明）以最後修正者為優先」、「服務建議書之內容
      如有違反甲方招標文件要求或低於招標文件規定之最低品
      質者，仍以甲方招標文件規定為準。但其內容如優於甲方
      原招標文件之要求，甲方得要求依服務建議書內容執行」
      （見原審卷第9頁），依此可知，上訴人提出與系爭契約
      相關之(1)中科E/S超高壓電所土建設計／施工統包新建工
      程本工程特訂規定（原審被證一）、(2)中科E/S345KV電攬
      線路附屬低壓機電設備工程規劃設計、供料及施工需求書
      （原審被證二）、(3)變電所土建設計與施工統包設計準則
      （原審被證三）、(4)壹.超高壓變電所土建設計施工統包
      工程採購投標須知（原審被證四）、(5)變電所土建設計施
      工統包工程數數量表（兼估價單、訂價單）及工程數量表
      （兼估價單、訂價單）說明（原審被證五）（見原審卷第
      83至92頁）等，均為系爭工程合約範圍；其等所生效力得
      互為補充，如有牴觸、矛盾不符或不明確之處時，其適用
      之優先順序依工程契約條款上開第7條規定。職是，中科
      E/S超高壓電所土建設計／施工統包新建工程本工程特訂
      規定（下稱本工程特訂規定）之效力，應優先於系爭工程
      採購承攬契約條款。
（三）本工程特訂規定一、設計：2.規定：「本工程屋外接地系
      統採責任施工，由乙方（被上訴人）依第拾參章變電所接
      地系統設計準則及變電所接地系統材料施工規範設計施工
      ，如施設後其接地電阻無法符合需求而需改善時，其所增
      加之費用概由承商負責，甲方（上訴人）不另補償」等語
      。依該規定觀之，本工程屋外接地系統採責任施工，故由
      被上訴人所設計施作之接地系統，如施設後其接地電阻無
      法符合需求而需改善時，其所增加之費用概由被上訴人負
      責，上訴人不另為補償。此項規定，依上開工程契約條款
      第7條規定，固應優先於工程採購承攬契約條款適用。惟
      依上開工程特訂規定一、設計：2.之規定，本件工程系爭
      屋外接地系統雖由被上訴人「責任施工」，惟被上訴人所
      為系爭工程屋外接地系統之設計及施工，須依據上訴人所
      頒佈施工統包設計準則「第拾參章變電所接地設計準則」
      及「變電所接地系統材料施工規範」為之。亦即，須被上
      訴人依據上訴人所頒佈之上開設計準則及施工規範所設計
      施作之接地系統，於施設後如有接地電阻無法符合需求而
      需改善時，其所增加之費用始由被上訴人負責，上訴人不
      另為補償。
（四）依上訴人所提出系爭工程「變電所土建設計與施工統包設
      計準則」中第拾參章「變電所接地系統準則」（TSPD-M
      C-02-接地，90.08二版，即被證三，原審卷第86至88頁）
      中4.5「接地系統之設計」4.5.1規定：「接地系統由接地
      網、接地棒及接地引線組成，接地網由縱向及橫向銅導線
      構成，導線之間距在屋外部分為8~10m屋內部份為6m以下
      」，4.6「接地材料規範」4.6.1規定：「接地網線E/S使
      用、、、」、4.6.2規定：「接地引線E/S使用、、、」、
      4.6.3規定：「接地棒皆使用、、、」、4.6.4規定：「接
      地銅帶、、、」，4.6.5規定：「接地鐵板、、、」，並
      於4.8規定：「『接地系統施工，承商應依本準則設計』
      ，設計圖經甲方審查合格後才可施工，因地質不同，將影
      響接地系統設施費用，廠商投標前確實評估，且施工完竣
      應由承商向甲方提出接地電阻測試申請，由台電實測接地
      電阻值，如測試值高於接地電阻目標值（Re），則接地系
      統由承商負責再做改善設計及施工」。「變電所接地系統
      材料規範」（規範編號：TSPD-MC-12接地，即原證7-4，
      原審卷第46至48頁）2.適用範圍規定；「本規範適用於電
      氣用之銅線、接地銅棒、接焊粉及焊模等製造」。已明確
      規範被上訴人就系爭工程屋外接地系統之設計，係由接地
      網、接地棒及接地引線組成。再對照上訴人於「中科E/S3
      45KV電纜線路附屬低壓機電設備工程規劃設計、供料及施
      工需求書」（即被證二，原審卷第84至85頁）四、「接地
      工程」規定：「1.依佈設接地電極型式及配置、、、。2.
      從連接站接地網至少要引接兩條32 5m㎡輔助接地線引至
      中科E/S本身之接地系統。、、、4.包括連接站及洞道內
      之接地網採接地棒及接地柵網合併施設（含接地棒、接地
      銅線、接地銅排及接地測試端子箱）以求較佳的接地品質
      ，各接地網接地電阻值要求如下：連接站總合接地電阻（
      須有接地線引出）0.25Ω以下、、、」。另於「採購圖說
      1/2冊第柒項變電所土建統包施工補充規範」（即原證3，
      原審卷第29頁）21接地網、接地線21.2規定：「建築物及
      基礎下之接地銅帶接地網、接地線、接地銅棒應配合基地
      開挖同時施工」。該「採購圖說1/2冊第拾項供給器材單
      」（即原證7-1，原審卷第41頁）中，對於連接站（含兩
      座鐵塔）之接地系統材料含接地銅棒8組、銅包鋼線、接
      地線夾16只。於「變電所接地系統材料規範」（規範編號
      ：TSPD-MC-12接地，即原證7-4，原審卷第46至48頁）2.
      適用範圍規定；「本規範適用於電氣用之銅線、接地銅棒
      、接焊粉及焊模等製造」。於臺灣電力公司輸變電工程處
      「鐵塔基礎工程施工說明書細則」（82年6月修訂，即原
      證7-3，原審卷第44至45頁）第35頁接地設施規定：「
      5.需改善接地設施之塔基，如加設四支接地銅棒後仍未達
      到要求時，應即報請甲方設計單位處理」。於「工程施工
      規範第16302章變電所電氣工程」（即原證7-2，原審卷第
      42至43頁）3.3.接地3.3.1規定：「避雷針、電話系統、
      資訊系統、消防設備與機電設備之接地均須單獨接地，『
      接地網及接地棒應照圖示施工，施工後應立即測試各別之
      接地電阻值（責任施工），以判斷是否已達設計圖面或契
      約要求，若不能達到時，應增加接地棒數量』」。均明確
      規範被上訴人就系爭工程屋外接地系統部分之施作方式、
      材料規格，並規定施工後如未能達到契約要求時，應增加
      「接地棒數量」；其中均未提及以「接地井」方式設計及
      施作。而被上訴人就系爭工程屋外接地系統之設計及施工
      ，既須依據上訴人所頒佈施工統包設計準則「第拾參章變
      電所接地設計準則」及「變電所接地系統材料施工規範」
      為之，其顯然無擅自更改施作方式之權利。是依本工程特
      訂規定一、設計：2.規定，被上訴人所設計施作之接地系
      統，如施設後其接地電阻無法符合需求而需改善時，其所
      增加之費用須由被上訴人負責，應僅限於合約所述接地銅
      棒數量增加之費用。若以其他方式改善，非屬被上訴人負
      責範圍，否則，即有違政府採購法第6條規定之公共利益
      及公平合理原則。
（五）本件被上訴人依據上訴人所頒佈之上開設計準則及施工規
      範所設計施作之系爭工程屋外接地系統，其接地電阻未能
      合於合約約定之目標0.25Ω，經過上訴人檢討後，乃修訂
      目標值為0.33Ω，此有台灣電力股份有限公司輸變電工程
      處中區施工處97年9月26日D中區字第0970900670號函可稽
      （原審卷第109頁）。兩造針對改善系爭接地系統工程，
      並曾召開多次檢討會；上訴人對被上訴人以接地井方式改
      善，於97年3月7日上午10時檢討會結論：「2.依承商鑽探
      報告及鄰近國安變電所接地井深度初步評估，建議需鑿4
      口接地井，深度約230m，僅提供參考」；另於97年7月31
      日上午10時檢討會六討論事項：「1.六段陳課長：、、、
      今年11月如要加入系統，需立即進行第三口或第四口井的
      鑿井工作，請森榮公司配合整體送電時程，立即執行後續
      接地電阻改善工作。、、、3.費副處長：、、、若後續接
      地改善等至調解結束後再繼續進行接地改善工作，恐會無
      法如期送電，希望森榮公司能將接地電阻改善後續工作持
      續完成」，於97年8月7日檢討會會議結論：「3.森榮營造
      公司於近期內將另鑿接地井且預定鑿深為280～300m、、
      、。、、、5.本工程接地改善希望於97年12月15日前改善
      完成，未來鑿井改善盡量以大型鑿井機具施作，以增加工
      作效率」，分別有各該次檢討會會議紀錄節本附卷可稽（
      原審卷第37至40、114至116頁）。顯見上訴人已同意被上
      訴人以「接地井」方式改善系爭工程，並促請被上訴人施
      作甚明。而被上訴人就系爭工程屋外接地系統之設計及施
      工，既須依據上訴人所頒佈施工統包設計準則「第拾參章
      變電所接地設計準則」及「變電所接地系統材料施工規範
      」為之，其無擅自更改施作方式之權利，已如上述。而以
      「接地井」改善工程施作方式，既與上開設計準則及施工
      規範所規定之接地系統設計及施工方式不同；即無本工程
      特訂規定一、設計：2.規定之適用。上訴人抗辯：依上開
      規定，被上訴人以「接地井」方式改善工程所增加之費用
      ，應由被上訴人負責，其不另補償云云，自不可採。被上
      訴人主張：上訴人應依系爭工程採購承攬契約第13條辦理
      合約變更並給付相關工程費用，堪予採信。
（六）兩造對被上訴人若得請求施作接地井改善處理之工程款，
      均同意得請求增加之工程及管銷費用，包括(1)增設接地井
      之處理費6,994,610元（含地鑿井施工費用4,440,700元、
      接地井增設銅帶設備費用2,259,260元、現場鑽井機組基
      座淤泥清運及復原費用294,650元），(2)合約乙式計價項
      目調整費用224,445元（含工程安全衛生設施及管理費101
      ,288元、品質作業執行費69,060元、環保作業執行費41,4
      36元、其他施工作業費12,661元），(3)合約稅雜費調整費
      用597,473元，(4)營業稅390,826元，共計8,207,354元。
      則本件被上訴人請求上訴人給付系爭接地井井改善工程款
      8,207,354元，自屬有據。
三、綜上所述，被上訴人依系爭工程採購承攬契約第13條承攬之
    約定，請求上訴人給付8,207,354元，及自起訴狀繕本送達
    翌日即98年12月23日起至清償日止，按年息百分之5計算之
    利息，為有理由，應予准許。原審判命上訴人如數給付，理
    由雖有不同，結果並無二致。上訴意旨指摘原判決不當，求
    予廢棄改判，為無理由，應予駁回其上訴。
四、本件事證已臻明確，兩造其餘之攻擊防禦方法，經核均與判
    決基礎之事實及結果不生影響，爰不予論述，併此敘明。
五、據上論結，本件上訴為無理由，依民事訴訟法第449條第1項
    、第2項、第78條，判決如主文。
中    華    民    國    99    年    9     月    28    日
                民事第二庭    審判長法  官  邱森樟
                                    法  官  蔡秉宸
                                    法  官  翁芳靜
以上正本係照原本作成。
如對本判決上訴，須於收受判決送達後20日內向本院提出上訴書
狀，其未表明上訴理由者，應於提出上訴後20日內向本院提出上
訴理由書（須按他造人數附具繕本）。
上訴時應提出委任律師為訴訟代理人之委任狀。具有民事訴訟法
第466條之1第1項但書或第2項之情形為訴訟代理人者，另應附具
律師及格證書及釋明委任人與受任人有該條項所定關係之釋明文
書影本。如委任律師提起上訴者，應一併繳納上訴審裁判費。
                                    書記官  粘銘環
中    華    民    國    99    年    9     月    28    日
                                                      Ｓ

司法院資訊處製作；財團法人民間司法改革基金會備份。
